【裁判字號】    89,訴緝,478
【裁判日期】    891003
【裁判案由】    偽造有價證券
【裁判全文】
台灣台中地方法院刑事判決                        八十九年度訴緝字第四七八號
    公  訴  人  台灣台中地方法院檢察署檢察官
    被      告  戊○○
    指定辯護人即本院公設辯護人  丁○○
右列被告因偽造有價證券等案件，經檢察官提起公訴 (八十五年度偵字第三０五八
號)，本院判決如左︰
    主      文
戊○○連續意圖為自己不法之所有，而侵占對於業務上所持有之物，累犯，處有期徒
刑壹年；「玉成銀樓」八十四年四月十九日簽帳單上偽造之「丙○○」署押乙枚，沒
收之。
其餘被訴偽造有價證券等部分均無罪。
    事      實
一、戊○○曾犯詐欺、竊盜及偽造有價券等罪，其中詐欺罪（起訴書誤書為竊盜罪）
    於八十三年十二月十日經法院判處有期徒刑七月確定，甫於八十四年二月二十七
    日執行完畢，猶不知悔改，又其基於概括犯意，自八十四年四月一日起至八十四
    年四月二十日止，趁任職凱業管理顧問有限公司（下簡稱凱業公司，現改名為家
    慶公寓大廈管理維護有限公司）派駐在台中市○○路○段一三六號「牛津博士大
    廈」當大廈管理員之業務機會，連續將該大樓住戶翁正賢等人繳交之管理費、瓦
    斯費、電費，合計新台幣（下同）九千六百六十七元，以變易持有為所有意思，
    予以侵占入己。（侵占之住戶姓名、費用類別、時間等圴詳如附表所示），又其
    基於同一概括犯意，於八十四年四月十八日上午七時交班時，將交班職員所交付
    之一封掛號信（信內有住戶丙○○所有世華聯合商業銀行信用卡《卡號4000 ─
    1080─0138─7090》乙張），予以侵占入己，旋於翌日（即十九日）上午十時許
    （起訴書誤書為十八日下午二時許），持該丙○○信用卡，至台中市第二市場旁
    之「玉成銀樓」購買價值二萬一千元之金項鍊一條，並於「玉成銀樓」八十四年
    四月十九日簽帳單上偽造「丙○○」署押乙枚，並持之行使該偽造簽帳單，致「
    玉成銀樓」人員受騙上當，而詐購金項鍊乙條得手，足生損害於丙○○及金融機
    構對信用卡之管理正確性；然戊○○食髓知味，又於翌日（即四月二十日）中午
    十二時許，再持該丙○○信用卡，至台中市○○市○○路一家店詐購物品時，始
    知該信卡業經丙○○發覺有異掛失停止使用，而未詐財得，遂將該信用卡丟棄
    。嗣經凱業公司代表人乙○○向台灣台中地方法院檢察署檢察官告發始查悉上情
    。
二、案經凱業公司代表人乙○○報請台灣台中地方法院檢察署檢察官偵查起訴。
    理      由
甲、有罪部分：
一、右揭犯罪事實，業據被告戊○○於本院調查、審理中坦承不諱，核與告發人即凱
    業公司代表人乙○○及被害人丙○○指訴之情節相符，復有「玉成銀樓」簽帳單
    、被告自書悔過書、自白書、錄音帶及世華聯合商業銀行函覆文等附卷可稽，本
    件事證明確，被告犯行洵堪認定。
二、核被告所為，係犯刑法第三百三十六條第二項之業務侵占罪、刑法第二百十六條
    行使同法第二百十條之私文書罪。刑法第三百三十九條第一項之詐取財既遂罪及
    同條第三項之詐欺取財未遂罪。又按信用卡簽帳單具有收據性質，被告冒丙○○
    之名，偽簽信用卡簽帳單之行為，係屬偽造私文書行為，惟公訴人認係偽造刑法
    第二百二十條準私文書行為，尚有誤會，附此明。又被告偽造押行為為偽造私
    文書之部分行為，吸收於偽造私文書行為內；又其偽造私文書復持之行使，其偽
    造私文書之低度行為已為行使之高度行為所吸收，均不論罪。又被告所犯多次業
    務侵占罪、詐欺罪，時間緊接，犯罪構成要件各相同，顯係各基於概括之犯意為
    之，各為連續犯，各依刑法第五十六條之規定，分別論以業務侵占及詐欺取財既
    遂一罪，並各加重其刑。又被告所犯業務侵占、詐欺與偽造文書等罪間，有方法
    結果之牽連關係，為牽連犯，雖公訴人漏為論及詐欺罪部分，惟既有裁判上一罪
    關係，自為起訴之效力所及，依審判不可分之原則，本院自得一併審理，並應從
    一重業務侵占罪處斷。又被告曾犯詐欺罪，並於八十三年十二月十日經法院判處
    有期徒刑七月確定，甫於八十四年二月二十七日執行完畢，此有台灣台中地方法
    院檢察署刑案資料查註紀錄表及台灣高等法院被告全國前案紀錄表各在卷可佐，
    五年以內再犯本件有期徒刑以上之罪，為累犯，應依刑法第四十七條規定加重其
    刑。爰審酌被告犯罪之動機、目的、手段，犯罪所生之危害、犯罪後之態度及前
    科累累，甫因詐欺罪執行完畢不久，再犯本罪，自不宜從寬量刑等一切情狀，量
    處如主文所示之刑。末查「玉成銀樓」八十四年四月十九日簽帳單上偽造之「丙○○」署押乙枚，不問屬於犯人與否，應依刑法第二百十九條之規定，沒收之。
乙、無罪部分：
一、公訴意旨另以：被告戊○○於八十四年四月初（戊○○供稱係四月二十日），其
    未經其母趙蔡金玉之同意，竟偽造其母之簽名於票號一００五三０、一００五二
    八號，面額各為三十萬元、十五萬元之本票二張（下簡稱系爭本票）發票人欄及
    賠償凱業公司損失切結書（下簡稱系爭切結書）連帶保證人欄上，足生損害於趙
    蔡金玉及持票人凱業公司，而涉犯刑法第二百零一條第一項偽造有價證券罪、同
    條第二項行使偽造有價券罪及刑法第二百十六條行使同法第二百十條私文書等罪
    嫌（此偽造文書部分已於起訴書犯罪事欄內論及之）。
二、按犯罪事實應依證據認定之，無證據不得推定其犯罪事實，刑事訴訟法第一百五
    十四條定有明文。又按認定不利於被告之事實須依積極證據，苟積極證據不足為
    不利於被告事實之認定時，即應為有利於被告之認定，更不必有何有利之證據。
    又按告訴人之指訴係以使被告受刑事訴追為目的，是其陳述是否與事實相符，仍
    應調查其他證據以資審認。（最高法院三十年上字第八一六號五十二年台上字第
    一三○○號判例參照）。
三、查被告戊○○曾於八十三年間因偽造有價券罪，經最高法院於八十四年三月三十
    日判處有期徒刑三年二月確定，有該案判決書在卷可稽。而本案偽造有價證券犯
    罪時間係在八十四年四月二十日（趙垂自供稱），按刑事判決既判力時點係以最
    後審理事實法院宣示判決時為準原則（最高法院三十二年度上字第二五七八號判
    例參照），本案自非前案既判力效力所及之，合先明。
四、本件公訴人認被告戊○○涉犯上開偽造有價券等罪嫌，無非以告訴人乙○○之指
    訴、本院八十四年中簡字第二二六０號民事判決、切結書、被告書立之悔過書、
    自白書等為主為主要論據。惟訊之被告戊○○固不諱於上開時、地，在系爭本票
    上簽其母蔡金玉署押，然堅決否認有冒名偽造蔡金玉署押之犯意，並辯稱，伊係
    遭人（甲○○是其中一人）強押至凱業公司處理伊盜刷丙○○信用卡二萬一千元
    事宜，待伊母蔡金玉籌足二萬一千元交由其胞妹己○○帶至凱業公司交予公司
    人員後，公司聘僱律師聲稱須賠償公司名譽損失十五萬元，加簽三十萬本票，係
    擔保十五萬元本票不能兌現時之罰款，又要伊簽本票時口氣很兇，且公司法律顧
    問曾向伊胞妹己○○聲稱如不簽本票，伊不能走．．．，又公司法律顧問要伊在
    本票上簽伊母親（蔡金玉）名字，伊原不想牽連到母親，但公司法律顧問聲稱只
    是一種保證而已，要伊簽了才能離開公司，伊事後並曾報警．．．．至賠償凱業
    公司損失切結書連帶保證人欄「蔡金玉」署押並非伊所簽，故伊並無偽造有價證
    券、偽造文書之犯意及犯行等語。查系爭本票發票人欄、切結書連帶保證人欄上
    蔡金玉署押，並非蔡金玉本人所簽，亦未授權他人代簽等情，業經蔡金玉當庭辨
    認無誤。次查系爭本票二張，其發票人欄有戊○○、己○○、蔡金玉等三人署押
    ，且僅戊○○、己○○部分，並按有指印，蔡金玉部分則無指印，業經本院調閱
    本院八十四年度中簡字第二二六０號確認本票債權不存在事件卷宗，審閱無訛；
    另系爭切結書簽名欄，有立切結書人戊○○及連帶保證人蔡金玉署押，且僅戊○○部分留有指印，蔡金玉部分亦無指印，亦有該切結書在卷可稽（見偵查卷第十
    九頁）。又查被告確於上開時、地，遭人帶至凱業公司商議其侵占住戶款項、盜
    刷信用卡事宜，且凱業公司人員或公司聘僱人員曾脅迫被告本人及其胞妹己○○
    ，如不簽系爭本票（包括被告簽其母蔡金玉署押），則被告與其胞妹己○○，均
    不能離開公司；至切結書連帶保證人欄蔡金玉署押部分，則係同一時、地，己○○遭上開人員脅迫不能離開公司及施詐術誆稱僅係作個證明，不會有事，致己○○受騙而於切結書連帶保證人欄簽蔡金玉署押等情，業經己○○當庭證述明確（
    見本院八十九年八月二十九日、九月五日調查筆錄），核與被告於五年之前在上
    開二二六０號確認本票債權不存在事件卷內之自白書所述大致相符（非起訴書所
    述之自白書、悔過書）。再查經本院分別命被告與己○○當庭書寫「蔡金玉」之
    姓名，經核與系爭本票及切書上「蔡金玉」署押之筆跡、筆勢各自相符，有該書
    寫姓名字據在卷可佐（見八十九年九月十九日審理筆錄）。又查告訴人凱業公司
    代表人乙○○固不諱曾邀被告及其胞妹己○○至凱業公司商議被告侵占住戶款項
    、信用卡及冒名盜刷信用卡事宜，且業將己○○帶之二萬一千元轉交甲○○，
    返還世華聯合商業銀行乙節，惟就被告何以簽發面額十五萬元及三十萬元系爭本
    票緣由，先稱與被告約定契約，如凱業公司被撤哨（按即遭受僱住戶解約），被
    告應賠一個月管理費用十五萬元，且屆期未兌現，要加倍賠三十萬元云云（見本
    院八十九年八月十七日調查筆錄）；嗣改口為何簽系爭本票，伊想不起來．．．
    要詢問甲○○本人云云（見本院八十九年八月二十九、九月五日）。前後供述矛
    盾不一，已難輕信，且被告非但否認與凱業公司有上開契約，乙○○亦無法提出
    該契約為證。至證人甲○○部分，因所屬何文通律師事務所，律師何文通因違反
    律師法，遭停止執行職務懲戒處分，甲○○因而行不明等情，有台灣高等法院
    函文在卷可佐，亦經乙○○供述在卷。又系爭本票二張，面額各為十五萬元、三
    十萬元，金額不低，切結書連帶保證人之責任亦非輕，被告上開罪行，僅得利三
    萬零六百六十七元（且已返還盜刷信用卡二萬一千元部分），苟凱業公司未脅迫
    或施詐術，被告及己○○豈為輕易加簽蔡金玉署押於該本票或切結書上﹖又苟系
    爭本票、切結書如乙○○所言，係被告及己○○自願攜回簽名後，再繳回凱業公
    司，何以獨漏蔡金玉之指印未按﹖豈不有悖常情﹖又警局報案紀錄並非完備無缺
    ，亦多有所聞，故雖台中市警察局第四分局函文稱，該局西屯駐所於八十四年三
    、四月間，並未受理戊○○報案紀錄，亦不足逕認被告未曾因此事向警局報案。
    另公訴人所憑偵查卷內自白書、悔過書，亦僅記載被告就上開侵占丙○○信用卡
    並盜刷該信用卡之犯行，核與此偽造有價證券、偽造文書等罪嫌無關。準此，被
    告前開辯解，尚可採信，被告既遭脅迫而於系爭本票上簽蔡金玉署押；切結書之
    帶保證人欄蔡金玉亦非被告所簽，自難逕認被告有何偽造有價證券、偽造文書等
    罪嫌，此外，復查無其他積極證據足資證明被告有何偽造有價證券、偽造文書等
    之犯行，揆諸首開說明，不能證明被告犯罪，自應為無罪之諭知。
丙、據上論斷，應依刑事訴訟法第二百九十九條第一項前段，第三百零一條第一項，
    刑法第五十六條、第三百三十六條第二項、第二百十六條、第二百十條、第三百
    三十九條第一項、第二百十九條、第五十五條、第四十七條，罰金罰鍰提高標準
    條例第一條前段，判決如主文。
中      華      民    國      八十九      年    十     月       三     日
                    台灣台中地方法院刑事第一庭
                                            法  官  陳  繼  先
右正本證明與原本無異。
如不服本判決，應於判決送達後十日內，向本院提出上訴狀，上訴於台灣高等法院台
中分院(須附繕本)
中      華      民      國    八十九      年    十     月       三      日
                                            書記官
本案論罪科刑法條
刑法第三百三十六條
對於公務上或因公益所持有之物，犯前條第一項之罪者，處一年以上七年以下有期徒
刑，得併科五千元以下罰金。
對於業務上所持有之物，犯前條第一項之罪者，處六月以上五年以下有期徒刑，得併
科三千元以下罰金。
前二項之未遂犯罰之。
刑法第三百三十九條
意圖為自己或第三人不法之所有，以詐術使人將本人或第三人之物交付者，處五年以
下有期徒刑、拘役或科或併科一千元以下罰金。
以前項方法得財產上不法之利益或使第三人得之者，亦同。
前二項之未遂犯罰之。
附表：
  ┌──────┬──────┬──────────┬──────────
  │被害人姓名  │費用類別    │年月份              │數額（新台幣）
  ├──────┼──────┼──────────┼──────────
  │翁正賢      │瓦斯費      │八十四年三月份      │二八０七元
  │            │            │                    │
  ├──────┼──────┼──────────┼──────────
  │余阿雲      │瓦斯費      │八十四年三月份      │二一二元
  │            │            │                    │
  ├──────┼──────┼──────────┼──────────
  │張碧然      │管理費      │八十四年二、三月份  │二九六六元
  │            │            │                    │
  ├──────┼──────┼──────────┼──────────
  │林素貞      │電費        │八十四年二、三月份  │一八二六元
  │            │            │                    │
  ├──────┼──────┼──────────┼──────────
  │李宏仁      │電費        │八十四年二、三月份  │一三四九元
  │            │瓦斯費      │八十四年二月份      │  五０七元
  ├──────┼──────┼──────────┼──────────
  │            │            │    │
  │合計        │            │                    │九六六七元
  └──────┴──────┴──────────┴──────────


司法院資訊處製作；財團法人民間司法改革基金會備份。
